【裁判字號】    98,易,376
【裁判日期】    981008
【裁判案由】    詐欺
【裁判全文】
臺灣高雄地方法院刑事判決               98年度易字第376號
公  訴  人  臺灣高雄地方法院檢察署檢察官
被      告  乙○○
上列被告因詐欺案件，經檢察官提起公訴（97年度偵字第33728
號），本院判決如下：
    主  文
乙○○幫助犯詐欺取財罪，處有期徒刑參月，如易科罰金，以新
臺幣壹仟元折算壹日。
    事  實
一、乙○○明知詐欺集團之不法份子經常利用他人存款帳戶、提
    款卡、密碼轉帳等方式，獲取不法利益並逃避執法人員之追
    查，且依其社會經驗，應有相當之智識程度可預見將自己所
    有存款帳戶存摺、提款卡連同密碼，交付與不相識之成年人
    使用，有被犯罪集團利用作為詐財轉帳匯款等犯罪工具之虞
    ，竟以縱有人持其存款帳戶作為詐騙之犯罪工具，亦不違其
    本意之幫助詐欺取財犯意，於民國97年6 月17日下午4 時許
    ，在高雄市左營區○○○路之麥當勞速食店前，將其所有之
    中華郵政股份有限公司潮洲郵局（起訴書誤載為高雄郵局）
    ，帳號0000000-0000000 號帳戶之存摺、印章、提款卡連同
    密碼，交付與真實姓名、年籍不詳，自稱係公司業務之成年
    男子，而該男子即將上開物品交與詐騙集團。嗣於97年6 月
    22日晚上9 時許，由該詐欺集團之不詳成員自稱係博克來網
    路書店服務人員，撥打電話予甲○○，詐稱：其於博克來網
    站購物付款時，作業人員誤將契約勾選為分期付款，將造成
    每月固定扣款云云，要求甲○○至提款機操作更正，嗣後又
    假冒上海銀行行員撥打電話佯裝警告通知，使甲○○誤信為
    真而陷於錯誤，而依詐欺集團成員指示至自動櫃員機操作，
    於同日晚上9 時43分許，將新臺幣（下同）29,983元（另損
    失轉帳手續費17元）匯入乙○○上開郵局帳戶內，嗣因甲○
    ○驚覺有異，報警處理，始悉上情。
二、案經屏東縣政府警察局潮州分局報告臺灣屏東地方法院檢察
    署呈請臺灣高等法院高雄分院檢察署令轉臺灣高雄地方法院
    檢察署檢察官偵查起訴。
    理  由
一、按被告以外之人於審判外之陳述，雖不符刑事訴訟法第159
    條之1 至第159 條之4 之規定，而經當事人於審判程序同意
    作為證據，法院審酌該言詞陳述或書面陳述作成時之情況，
    認為適當者，亦得為證據；又當事人、代理人或辯護人於法
    院調查證據時，知有第159 條第1 項不得為證據之情形，而
    未於言詞辯論終結前聲明異議者，視為有前項之同意，刑事
    訴訟法第159 條第1 項、第159 條之5 分別定有明文。查本
    案判決所引用其他各項證據（含傳聞證據、非傳聞證據及符
    合法定傳聞法則例外之證據）之證據能力，檢察官及被告乙
    ○○於本院審判程序時，均表示無意見，並同意引為證據，
    且於本院言詞辯論終結前，對於卷附具有傳聞證據性質之證
    據，既均已知其情，卻未聲明異議，本院認該具有傳聞證據
    性質之證據，亦無任何違法取證之不適當情形，以之作為證
    據使用係屬適當，自均具有證據能力。
二、訊據被告固承認有交付其所有上開郵局帳戶與不詳之人之事
    實，惟矢口否認有何幫助詐欺之犯行，辯稱：伊是為了貼補
    家用，才找自由時報應徵機車外務的工作，應徵人員說他們
    公司不在高雄，且伊負責的工作是匯款工作，晚上會有錢進
    來，先匯入伊的戶頭，然後再把錢匯到公司戶頭，故要伊提
    供郵局帳戶存摺、提款卡及密碼給公司運用，伊沒有想那麼
    多，才提供帳戶等資料，後來伊驚覺所提供的資料可能被拿
    來詐騙時，有撥打165 反詐騙電話云云。經查：
  (一)被告於上揭時、地，將其所有前開郵局帳戶之存摺、印章及
    提款卡連同密碼，交與真實姓名、年籍不詳之成年男子一節
    ，業據被告坦認在卷（見偵卷第5 至6 頁），而被害人甲○
    ○於97年6 月22日晚上9 時許，接獲該詐欺集團之不詳成員
    自稱係博克來網路書店服務人員，來電告知其於博克來網站
    購物付款時，作業人員誤將契約勾選為分期付款，將造成每
    月固定扣款，要求甲○○至提款機操作更正，嗣後又接獲詐
    欺集團不詳成員佯裝上海銀行行員來電警告，因而陷於錯誤
    ，而於同日晚上9 時43分許，將29,983元（另損失轉帳手續
    費17元）匯入上開郵局帳戶等情，業據其於警詢時證述明確
    ，並有臺灣郵政股份有限公司屏東郵局97年7 月10日屏營字
    第0975001931號函暨檢附之開戶資料、交易明細1 份、合作
    金庫銀行ATM 轉帳交易明細表、內政部警政署反詐騙諮詢專
    線紀錄表、臺北市政府警察局內湖分局西湖派出所受理詐騙
    帳戶通報警示簡便格式表、受理各類案件紀錄表、受理刑事
    案件報案三聯單各1 紙、中華郵政股份有限公司屏東郵局98
    年1 月23日屏營字第0975000196號、98年2 月3 日屏營字第
    0975000218號函、98年7 月21日屏營字第0985001880號暨檢
    附之開戶人資料、客戶歷史交易清單各1 份在卷可稽（見警
    卷第5 至13頁、偵卷第10至14頁、本院易字卷第15至18頁）
    ，且為被告所不爭執，是被告所有之上開郵局帳戶確實經詐
    騙集團使用，致被害人遭詐騙而受有如事實欄所載之損害等
    事實，堪以認定。
  (二)按金融帳戶為個人之理財工具，且一般人至金融機構申請開
    立帳戶，其目的不外於利用該等帳戶作存、提款、轉帳等財
    產之金錢支配處分，金融帳戶存摺之存摺、提款卡及密碼事
    關個人財產權益保障，其專有性及私密性甚高，除非本人或
    與本人親密關係者，難認有何理由可自由流通使用該存摺及
    提款卡，一般人均有妥為保管及防止他人任意使用之認識，
    且該等專有物品如落入不明人士手中，而未加以闡明正常用
    途，極易被利用為與財產有關之犯罪工具，此為一般人依通
    常生活認知所易於體察之常識，故一般民眾對於金融機構發
    給之存摺、提款卡、密碼等資料，無不妥為保存，慎防遺失
    或遭盜用，損及個人財產權益，並遭濫用為財產犯罪之工具
    。被告雖以上開情詞置辯，惟衡諸社會現況，應徵工作之時
    ，求職公司通常僅要求應徵者交付履歷表及提供相關工作經
    驗證明等文件，縱因匯入薪資而有提供金融帳戶之必要，亦
    係於確定僱用後方要求應徵者提供銀行帳戶號碼即可，尚無
    提供存簿、提款卡及密碼之必要，更無可能於確認是否僱用
    之前，即要求應徵者先行提供提款卡或告知密碼，此乃眾所
    周知。被告於本案發生時雖僅19歲，然其學歷為高職畢業（
    見警卷第1 頁），且於偵查中及本院審理時就相關問題均能
    清楚回答，為具有一般正常智識之人，對於上開事理當無不
    知之理，而其於本案發生前，曾在體育用品店工作2 年，亦
    曾在楠梓加工區工作，當時只有提供存摺作轉帳薪水之用，
    並未提供提款卡及密碼等情，亦據其於偵查中及審理時供述
    明確（見偵卷第6 頁、本院審易卷第19至20頁），足見被告
    並非毫無社會經驗之人，依其經驗，公司僅會要求提供存摺
    帳號供薪資轉帳之用，並無另要求交付提款卡、密碼之情形
    ，然此次應徵工作，該名自稱業務之不詳男子竟要求被告提
    供帳戶之存摺正本、提款卡及密碼，實與常理不符，況上開
    郵局存摺被告很少使用，已據被告供明在卷（見偵卷第5 頁
    ），且該帳戶被告於97年5 月13日提領5,000 元後，結存金
    額僅餘23元，亦有該帳戶之客戶歷史交易清單1 紙在卷可稽
    （見偵卷第11頁），倘該帳戶內尚有數千元甚至數萬元較高
    額之餘款，被告為防止他人盜領，斷無將該帳戶之提款卡連
    同密碼交與不相識之人使用之可能，是依上開說明，被告所
    辯情詞，顯係飾卸之詞，不足採信。
  (三)再者，近來詐騙案件層出不窮，詐騙集團多利用人頭帳戶做
    為出入帳戶，屢經報章雜誌及新聞媒體披露，政府亦一再宣
    導提醒注意，切勿聽信電話指示至自動櫃員機操作轉帳，應
    徵工作時切勿交付金融帳戶存摺、提款卡及密碼等個人專屬
    資料，促請社會大眾注意，衡諸目前社會以電視、報紙甚至
    網路等管道流通資訊之普及程度，被告既已完成高職教育，
    具一般智識程度，當知之甚詳，佐以其於本院審理時已供明
    ：伊當時看自由時報找工作時，花了3 、4 天的時間，問了
    5 家以上，但不到10家公司等語在卷（見本院易字卷第35頁
    ），足見其尋找工作時，尚知對各類廣告進行篩選，非無經
    驗之人，對於報章雜誌亦非絕無接觸，是其對上開為大眾傳
    播媒體廣泛宣導、防止詐騙之生活常識，更無諉作不知之理
    。又被告所稱之公司要求應徵者提供私人金融帳戶之提款卡
    及密碼供其使用，與一般應徵情形明顯有異，況且送貨員向
    客戶收取之款項本屬公司所有，該公司不要求員工立即繳還
    公司或直接匯入公司帳戶，反而要求員工存入私人帳戶後，
    再自員工私人帳戶內提領，徒增一再至金融機關存取款項之
    麻煩及客戶款項遭員工私吞之風險，與一般金融帳戶使用常
    情有違，參以被告於偵查中亦供承：應徵本件工作時，並沒
    有到對方公司應徵，對方說公司不在高雄，也沒有提到勞健
    保，伊覺得公司的錢可以直接匯入公司戶頭，竟先匯入伊的
    戶頭，再轉匯入公司之情形異常，但因當時伊一個人在外面
    ，而且沒有錢，所以才把存摺、印章、提款卡連同密碼交給
    對方，伊當時沒有想那麼多但知道很危險等語在卷（見偵卷
    第6 頁），足徵被告心中明知上開情形顯屬異常，對於該帳
    戶恐遭他人任意使用，甚至作為實施詐欺取財之犯行應可有
    所預見，竟因缺錢花用，為獲取工作機會不顧後果，猶將上
    開物品交與不相識之人，容任犯罪發生而不違背其本意，其
    主觀上具有幫助詐欺之不確定故意甚明。至被告雖另辯稱：
    伊有撥打165 反詐騙專線報警云云，然其主觀上有幫助詐欺
    之不確定故意，已如上述，且上開郵局帳戶確實經詐騙集團
    成員使用，致被害人受有上開損害，被告此部分之辯解，實
    無從作為被告有利之認定。
  (四)綜上所述，被告上開辯解，顯屬事後卸責之詞，殊無可採。
    從而，本件事證明確，被告犯行堪以認定，應依法論科。
三、論罪科刑：
  (一)按刑法上之幫助犯，係指以幫助之意思，對於正犯之犯罪行
    為予以助力，而未參與實施犯罪之行為者而言，最高法院19
    年上字第1984號、49年台上字第77號判例意旨可資參照，亦
    即行為人如未參與實施犯罪構成要件之行為，且係出於幫助
    之意思提供助力，即屬幫助犯，而非共同正犯。查本件被告
    提供其所有之郵局帳戶存摺、提款卡及密碼與他人使用，使
    詐騙集團作為實施詐欺取財之犯罪工具，其單純提供帳戶供
    人使用之行為，並不等同於向被害人施加詐術之行為，且亦
    無證據證明被告有參與詐欺取財犯行之構成要件行為，是被
    告提供帳戶供人使用之行為，係對於該詐欺集團遂行詐欺取
    財犯行，資以助力。是核被告所為，係犯刑法第30條第1 項
    前段、第339 條第1 項之幫助詐欺取財罪。被告並未實際參
    與詐欺犯行，為幫助犯，所犯情節較正犯輕微，爰依刑法第
    30條第2 項規定，減輕其刑。
  (二)爰審酌被告提供帳戶供不法犯罪集團使用，致被害人甲○○
    受有30,000元之損害（含轉帳手續費17元），助長詐騙集團
    財產犯罪之風氣，使詐財事件層出不窮發生，造成社會互信
    受損，擾亂金融交易往來秩序，影響層面廣泛，更使執法人
    員難以追查該詐騙集團，增加被害人求償之困難，實屬不該
    ，且犯後猶飾詞否認，態度非佳，惟念及被告並無前科，有
    臺灣高等法院被告前案紀錄表可參，素行尚可，並衡酌其犯
    罪動機、目的、智識程度及被害人所受損害等一切情狀，量
    處如主文所示之刑，並考量其為高職畢業，家庭經濟狀況小
    康等情（見警卷第1 頁受詢問人欄、本院易字卷第36頁），
    諭知如主文所示易科罰金之折算標準，以示懲儆。
據上論斷，應依刑事訴訟法第299 條第1 項前段，刑法第30條第
1 項前段、第2 項、第339 條第1 項、第41條第1 項前段，刑法
施行法第1 條之1 第1 項、第2 項前段，判決如主文。
本案經檢察官王清海到庭執行職務。
中    華    民    國    98    年    10    月    8     日
                  刑事第十八庭  審判長法  官  李東柏
                                      法  官  王  琁
                                      法  官  周佳佩
以上正本證明與原本無異。
如不服本判決應於收受送達後10日內向本院提出上訴書狀，並應
敘述具體理由；如未敘述上訴理由者，應於上訴期間屆滿後20日
內向本院補提理由書（均須按他造當事人之人數附繕本）「切勿
逕送上級法院」。
中    華    民    國    98    年    10    月    8     日
                                      書記官  王立山
附錄本案論罪科刑法條：
刑法第339 條第1 項
意圖為自己或第三人不法之所有，以詐術使人將本人或第三人之
物交付者，處5 年以下有期徒刑、拘役或科或併科1 千元以下罰
金。


司法院資訊處製作；財團法人民間司法改革基金會備份。
